臺灣高等法院高雄分院刑事判決
110年度上訴字第963號
上  訴  人  
即  被  告  林彥佑


上列上訴人因妨害兵役案件，不服臺灣高雄地方法院110年度審
訴字第3號，中華民國110年8月20日第一審判決（起訴案號：臺
灣高雄地方檢察署109年度偵字第20493號），提起上訴，本院判
決如下：
    主  文
上訴駁回。
    事  實
一、林彥佑為高雄市政府所列109年度補充兵第372梯次役男，高
    雄市政府於民國109年8月13日，將高市兵役政字第10970901
    900號高雄市109年第G372梯補充兵徵集令，送達至林彥佑位
    於高雄市○○區○○○街00號住處，由其母董騰盛代收，並經董
    騰盛轉知林彥佑。林彥佑明知該補充兵徵集令指定其應於10
    9年8月24日上午8時50分，前往高雄市臺鐵新左營站1樓2-4
    柱間廊道（站前北路）報到，竟基於意圖避免徵集之犯意，
    無故未於109年8月24日上午8時50分報到並逾入營期限5日。
二、案經高雄市政府函請臺灣高雄地方檢察署檢察官偵查起訴。
    理  由
一、檢察官、被告林彥佑於本院審判程序時，就本判決所引用之
    傳聞證據，均明示同意有證據能力（見本院卷第90頁），本
    院認此等傳聞證據之取得均具備任意性、合法性等情，其內
    容與本件待證事實具有關聯性，合於一般證據之採證基本條
    件，且證明力非明顯過低，以之作為證據，均屬適當，依刑
    事訴訟法第159條之5第1項規定，皆有證據能力。
二、被告對於本件犯罪事實於原審及本院均坦承不諱，核與證人
    董騰盛所證簽收本案補充兵徵集令後已告知被告之情相符，
    並有高雄市兵役處109年8月6日高市兵役政字第10970931300
    號函附高雄市因家庭因素申請服補充兵役核定通知書、高雄
    市109年7月16日高市兵役政字第10970901900號109年度第G3
    72梯次補充兵（原判決誤載為替代役）徵集令、陸軍步兵第
    二0三旅步兵第四營109年8月25日陸八剛四字第1090000312
    號函、109年第G372梯次徵送陸軍部隊役男交接名冊在卷可
    稽，足認被告出於任意性之自白與事實相符，本件事證明確
    ，被告犯行堪以認定，應依法論科。
三、論罪科刑
　㈠核被告所為，係犯妨害兵役治罪條例第4條第5款之妨害徵集
    罪。
　㈡刑之加重、減輕
　⒈被告前因替代役實施條例案件，經判處有期徒刑3月確定，於
    109年6月23日易科罰金執行完畢出監等情，有臺灣高等法院
    被告前案紀錄表可憑，被告受徒刑之執行完畢，5年以內故
    意再犯本件有期徒刑以上之罪，為累犯。依司法院大法官釋
    字第775號解釋意旨所示，法院應區分行為人所犯情節，裁
    量是否依刑法第47條第1項累犯規定加重其刑，以避免因一
    律適用累犯加重規定，致生行為人所受刑罰超過其所應負擔
    之罪責，其人身自由因此遭受過苛之侵害，而不符憲法罪刑
    相當原則。本院審酌被告就前案即係拒絕服兵役而觸法，且
    其於前案執行完畢甫滿2月即再犯本案，堪信被告確有對刑
    罰反應力薄弱之情事甚明，且無應量處法定最低度刑之情形
    ，若依累犯規定加重最低本刑，亦不致發生被告所承受之刑
    罰超過其所應負擔罪責之情形，核與前揭解釋意旨所指法院
    應裁量是否不依累犯規定加重其刑之情形有別，自應依刑法
    第47條第1項規定加重其刑。
　⒉按行為時因精神障礙或其他心智缺陷，致不能辨識其行為違
    法或欠缺依其辨識而行為之能力者，不罰；行為時因前項之
    原因，致其辨識行為違法或依其辨識而行為之能力，顯著減
    低者，得減輕其刑，刑法第19條第1、2項分別定有明文。查
    被告前因個人因素拒絕入營服兵役而有多次妨害兵役之前案
    紀錄，且經臺灣高雄地方法院109年度簡上字第290號替代役
    實施條例案件（下稱前案）囑託長庚醫療財團法人高雄長庚
    紀念醫院（下稱長庚醫院）就被告前案行為時（108年12月2
    3日）之精神狀況實施鑑定，經該院就被告之個人病史、一
    般身體檢查、腦波與神經系統檢查、家庭及社會功能評估心
    理衡鑑，經精神狀態檢查、精神疾病診斷及精神檢查後，綜
    合所得資料整體評估，其鑑定結果認：被告於前案犯罪行為
    時，因有「思覺失調型人格障礙症」之問題，且懷疑有「思
    覺失調症」之傾向，導致其辨識其行為違法或依其辨識而行
    為之能力部分減低等情，有長庚醫院精神鑑定報告書附卷可
    稽（見原審卷第65至75頁）。審之上開鑑定報告係參酌被告
    就醫紀錄，瞭解被告之生活疾病史，本於專業知識與臨床經
    驗，綜合判斷被告之症狀所為之判斷，無論鑑定機關之資格
    、理論基礎、鑑定方法及論理過程，自形式上及實質上而言
    ，均無瑕疵，堪認上開鑑定報告書之結論可採，且卷內並無
    被告之精神狀態自前案至本案訴訟程序期間已然改善之證據
    ，應可引用該鑑定報告書作為本案審理之依據；另參以被告
    堅拒入營服役，以役政單位已考量被告家庭狀況而同意其改
    服替代役、補充兵役，被告猶拒絕履行國民應盡之服兵役義
    務，任令遭判刑亦在所不惜，堪認被告於本案行為時之精神
    狀態受精神疾患之影響，致其依其辨識而行為之能力顯著減
    低，是本院衡諸被告於案發時之行為舉止狀態，並參酌上開
    鑑定意見，認被告本案行為時因精神障礙致依其辨識而行為
    之能力顯著減低，爰依刑法第19條第2項規定，減輕其刑，
    並與前述累犯加重，依法先加後減之。
　⒊至檢察官雖為被告之利益具體求刑，認就本案應審酌是否有
    刑法第59條規定之適用等語，惟按刑法第59條規定犯罪之情
    狀可憫恕者，得酌量減輕其刑，其所謂「犯罪之情狀」，與
    同法第57條規定科刑時應審酌之一切情狀，並非有截然不同
    之領域，於裁判上酌減其刑時，應就犯罪一切情狀（包括第
    57條所列舉之10款事項），予以全盤考量，審酌其犯罪有無
    可憫恕之事由（即有無特殊之原因與環境，在客觀上足以引
    起一般同情，以及宣告法定低度刑，是否猶嫌過重等等），
    以為判斷（最高法院88年度台上字第1862號、95年度台上字
    第6157號判決意旨參照）。被告所犯之罪之法定刑為5年以
    下有期徒刑，而被告所為犯行已應依刑法第19條第2項規定
    減輕其刑，依一般國民社會感情，對照被告本案犯行及可判
    處之刑度，難認情輕法重，而有科處最低刑度猶嫌過重，顯
    可憫恕之處，是被告本案犯行，不符合刑法第59條酌減其刑
    規定之適用。
四、對原判決之上訴說明
　㈠原審認被告罪證明確，因而適用妨害兵役治罪條例第4條第5
    款，刑法第11條前段、第47條第1項、第19條第2項、第41條
    第1項前段規定，並以行為人責任為基礎，審酌被告明知役
    齡男子有依法接受兵役徵集，入伍服兵役之義務，卻漠視上
    開義務，妨害國家兵役之管理，行為實屬可議，惟念被告犯
    後終能坦承犯行，態度尚可；並考量其教育程度、經濟、累
    犯以外之前科素行，及患有思覺失調型人格障礙症之精神狀
    況等一切情狀，量處有期徒刑2月，並諭知如易科罰金以新
    臺幣1,000元折算1日之折算標準。經核原判決已就刑法第57
    條揭示之各種量刑條件妥為斟酌，認事用法均無違誤，量刑
    亦稱允當，尚無失輕、過重或違反比例原則、平等原則之情
    形。
　㈡被告上訴意旨略以：其已依法向兵役單位申請免疫，且前案
    還在追訴中，怎可再發兵單等語。惟查，具有身心障礙或有
    痼疾，達不堪服役標準情形者，免服兵役；應受常備兵役現
    役或軍事訓練徵集之役齡男子，具有犯最重本刑為有期徒刑
    以上之刑之罪在追訴中者，或犯罪處徒刑在執行中情形者，
    得予緩徵，兵役法第4條1款、第35條第1項第2款分別定有明
    文。是被告雖可以其身心狀況達不堪服役標準而申請免役，
    然仍須提出相關證明並經權責單位審核通過後，始足為之，
    被告經判定免役前，仍有依法服兵役之義務；又被告雖另犯
    前案尚未執行，然此僅係得緩徵之事由，非謂被告因犯前案
    即不得再對其徵集，至於是否緩徵，則亦須經權責單位審核
    ，被告誤解法令而以上開上訴意旨為由提起上訴，均無理由
    ，應予駁回。
據上論斷，應依刑事訴訟法第368條，判決如主文。
本案經檢察官胡詩英提起公訴，檢察官葉麗琦到庭執行職務。
中　　華　　民　　國　　111 　年　　2 　　月　　9 　　日
                  刑事第九庭    審判長法  官  莊崑山
                                      法  官  惠光霞
                                      法  官  林家聖
以上正本證明與原本無異。
如不服本判決應於收受本判決後20日內向本院提出上訴書狀，其
未敘述上訴理由者，並得於提起上訴後20日內向本院補提理由書
狀（均須按他造當事人之人數附繕本）「切勿逕送上級法院」。
中　　華　　民　　國　 111　　年　　2 　　月　　9 　　日
                                      書記官  王秋淑
附錄本判決論罪科刑法條：　　
妨害兵役治罪條例第4條第5款
意圖避免預備軍官、預備士官或常備兵、補充兵現役之徵集，而
有下列行為之一者，處5年以下有期徒刑：
五、應受徵集，無故逾入營期限五日者。